【裁判字號】    98,上訴,2214
【裁判日期】    981231
【裁判案由】    毒品危害防制條例
【裁判全文】
臺灣高等法院臺中分院刑事判決        98年度上訴字第2214號
上  訴  人  臺灣彰化地方法院檢察署檢察官
上  訴  人
即  被  告  丙○○
                    （另案在臺灣雲林第二監獄執行中）
指定辯護人  本院公設辯護人乙○○
上列上訴人因被告毒品危害防制條例案件，不服臺灣彰化地方法
院98年度訴字第1206號中華民國98年9月9日第一審判決（起訴案
號：臺灣彰化地方法院檢察署96年度偵字第4400號），提起上訴
，本院判決如下：
    主  文
原判決撤銷。
丙○○共同犯如附表所示之罪，均累犯，分別判處如附表所示之
刑。應執行有期徒刑拾貳年，扣案之行動電話壹支（含門號0000
000000號SIM卡壹張），沒收；販賣第一級毒品之所得合計新臺
幣貳仟元，與許文正連帶沒收，如全部或一部不能沒收時，以其
等財產連帶抵償之。
    事  實
一、丙○○前因施用毒品案件，經臺灣彰化地方法院以90年度訴
    字第933號判決處有期徒刑10月、10月，應執行有期徒刑1年
    6月確定；又因施用毒品案件，經臺灣彰化地方法院以92年
    度訴字第976號判決處有期徒刑1年、5月，應執行有期徒刑1
    年4月確定；再因違反槍砲彈藥刀械管制條例案件，經臺灣
    彰化地方法院以93年度斗簡字第13號判決處有期徒刑6月確
    定，後二案並經定應執行刑為有期徒刑1年9月確定，均經送
    監執行，於民國95年7月3日縮短刑期假釋出監付保護管束，
    嗣經撤銷假釋，於96年2月5日入監執行殘刑有期徒刑3月又
    23日，而於96年5月27日執行完畢。詎丙○○仍不知警惕，
    明知海洛因為毒品危害防制條例第2條第2項第1款所定之第
    一級毒品，不得持有、販賣，竟與許文正（綽號「爛縵仔」
    ，另經本院以98年度上重訴字第24號判處有期徒刑16年6 月
    在案）共同意圖營利，並基於販賣第一級毒品海洛因之犯意
    聯絡，先後為下列行為：
(一)、97年1月中旬某日上午8時許，林彰暘（綽號「哈囉」）以其
    持用之0000000000號行動電話與丙○○所持用之0000000000
    號行動電話聯繫毒品交易事宜，並約定該包海洛因之對價為
    新臺幣（下同）1,000元後，雙方相約在彰化縣北斗鎮○○
    路、宮後街附近之中華電信公司見面，丙○○乃指示許文正
    前往上址交付海洛因1小包予林彰暘，惟因林彰暘無力支付
    1,000元之對價，而暫予賒欠，迄未支付。
(二)、97年1月底某日上午8時許，林彰暘以其持用之0000000000號
    行動電話與丙○○所持用之0000000000號行動電話聯繫毒品
    交易事宜後，相約在林彰暘位於彰化縣北斗鎮西德里新厝巷
    11號之住處見面，丙○○乃指示許文正前往上址交付海洛因
    1小包予林彰暘，並收取該包海洛因之價金1,000元。
(三)、97年4月2日上午11時30分許，李芳澤以其持用之0000000000
    號行動電話與丙○○所持用之0000000000號行動電話聯繫毒
    品交易事宜，並相約在彰化縣北斗鎮○○路大新便利超商（
    下稱大新超市）見面後，李芳澤則私下與廖建寓談妥以各出
    資500元之方式合資向丙○○購買1,000元海洛因，丙○○則
    指示許文正前往上址交付海洛因1小包予李芳澤（廖建寓則
    在大新超市外等候），並收取該包海洛因之價金1,000元。
二、嗣經警對丙○○所持用之上開0000000000號行動電話實施通
    訊監察，並於97年5月30日下午2時40分許，為警持臺灣彰化
    地方法院所核發之搜索票，在彰化縣北斗鎮○○路295號「
    惠旺電子遊藝場」前，扣得丙○○所持用供販賣毒品聯絡用
    之上開行動電話1支（含門號0000000000號SIM卡1張），復
    調閱該門號之通聯紀錄，而查悉上情。又丙○○為警查獲後
    ，在有偵查權之公務員尚未知悉並查獲其上開海洛因毒品之
    來源前，即於97年6月9日偵訊中，向檢察官供出毒品來源為
    綽號「阿堂」之許天寶，經警於97年7月2日拘提許天寶到案
    ，並經臺灣彰化地方法院檢察署檢察官提起公訴，業由臺灣
    彰化地方法院以98年度訴字第179號判處應執行無期徒刑，
    因而查獲許天寶販賣毒品犯行。
三、案經臺灣彰化地方法院檢察署檢察官自動檢舉偵查起訴。
    理  由
壹、證據能力方面
一、按於審判中，如共同被告在調查被告本人之案件時已依刑事
    訴訟法第287 條之2 規定轉換為證人調查詢問，而具結陳述
    ，經賦予被告對該共同被告所為之陳述為詰問之機會者，該
    以共同被告身分所為之陳述，法院即非不得與其以證人身分
    所為之陳述，綜合該被告以外之人全部供述證據，斟酌案內
    其他調查之證據資料，本於經驗法則及論理法則，予以取捨
    ，作證據價值之判斷，非謂於被告本人案件中，僅能採取共
    同被告以證人身分所為之陳述作為判斷之依據，該非以證人
    身分之共同被告所為之陳述，即為無證據能力之證據，而應
    予排除不用（最高法院97年度臺上字第2631號判決意旨可資
    參照）。查本案證人即共同被告許文正業經原審於審理時賦
    予被告丙○○與之對質、詰問之機會，揆諸前揭說明，證人
    許文正前於警詢、偵查中及原審另案審理時以被告身分所為
    之供述，亦具有證據能力。
二、復按被告以外之人於審判外之言詞或書面陳述，除法律有規
    定者外，不得作為證據，刑事訴訟法第159條第1項固有明文
    ，惟被告以外之人於審判外之陳述，雖不符合同法第159條
    之1至第159條之4規定，但經當事人於審判程序同意作為證
    據，法院審酌該言詞陳述或書面陳述作成時之情況，認為適
    當者，亦得為證據，當事人、代理人或辯護人於法院調查證
    據時，知有第159條第1項不得為證據之情形，而未於言詞辯
    論終結前聲明異議者，視為有前項之同意，此觀同法第159
    條之5規定即明。查本判決後開引用被告丙○○以外之人於
    審判外之陳述（包含書面陳述）及其餘非供述證據，當事人
    及辯護人雖知上開證據資料為傳聞證據，仍對各該證據資料
    之證據能力均表示無意見而不予爭執，且迄至言詞辯論終結
    前亦未再聲明異議，本院審酌上開證據資料製作時之情況尚
    無違法不當等瑕疵，且與本案具有關連性，認為以之作為證
    據應屬適當，揆諸前開規定，爰逕依刑事訴訟法第159條之5
    規定，認前揭證據資料均具有證據能力。
貳、實體方面
一、訊據被告丙○○固坦承曾分別於前開時間與林彰暘、李芳澤
    以電話聯絡後，指示許文正至前開地點，交付價值各1,000
    元之海洛因給林彰暘、李芳澤等情，惟矢口否認有何販賣第
    一級毒品海洛因之犯行，辯稱：其與林彰暘是小時玩伴，李
    芳澤係其國中同學，其僅有指示許文正交付海洛因予林彰暘
    、李芳澤，惟均係無償提供海洛因予林彰暘、李芳澤，並未
    要求許文正收取1,000元作為對價，亦不知許文正有向該二
    人收取金錢，許文正也沒有把錢交付給其，本件其確實沒有
    販賣行為云云。然查：
(一)、被告確有於事實欄所示之時間、地點，與林彰暘、李芳澤以
    上開電話聯絡後，指示許文正交付價值均為1,000元之海洛
    因予林彰暘、李芳澤等情，業據被告自承在卷（原審98年8
    月27日審判筆錄、本院準備程序及審判筆錄），核與證人許
    文正、林彰暘、李芳澤、廖建寓之證述相符（彰化縣警察局
    北斗分局北警分偵字第0970011896號卷第8、13、19、28頁
    、97年度偵字第6763號卷第11頁、97年度交查字第73號卷第
    43、58頁、98年度偵字第4400號卷第26頁、原審97年度訴字
    第3214號卷第95至96、101至102、105至106頁、原審98年8
    月27日審判筆錄），並有通聯紀錄4份附卷可稽，復有扣案
    之行動電話1支（含門號0000000000號SIM卡1張）可資佐證
    。顯見被告確有指示許文正交付價值各1,000元之海洛因予
    林彰暘2次及李芳澤1次無誤。
(二)、被告於97年1月中旬某日販賣1,000元海洛因予林彰暘部分：
  1.林彰暘曾於97年年初撥打電話與被告聯絡後，因被告事忙而
    指示許文正交付海洛因予林彰暘，其中97年1月上旬相約在
    彰化縣北斗鎮○○路、宮後街附近中華電信公司之該次交易
    ，因林彰暘無力支付1,000元之購毒對價，而先予賒欠等情
    ，業據證人林彰暘、許文正證述綦詳（同上警卷第8、28頁
    、97年度偵字第6763號卷第11頁、98年度偵字第4400號卷第
    26頁、原審97年度訴字第3214號卷第95至96、105至106頁、
    原審98年8月27日審判筆錄），並有門號0000000000號及000
    0000000號之通聯紀錄附卷為憑，足徵證人林彰暘、許文正
    所言非虛。又證人林彰暘於原審審理時明確證稱：向被告拿
    海洛因每次都是1,000元，本次購買海洛因之對價應該是先
    欠著，被告不可能免費贈送海洛因等語；及證人許文正亦證
    稱：該次看林彰暘似乎手頭不方便，即表示「不用給我了，
    下一次再給我就好了。」，但林彰暘迄未支付此筆購毒對價
    等語（均見原審98年8月27日審判筆錄）；證人林彰暘、許
    文正上揭證述互核相符，且證人林彰暘與被告自小相識，素
    無怨隙，自無甘冒偽證重典設詞誣陷被告之可能，衡諸上情
    ，其證述堪予採信。綜上，足認被告及林彰暘間就海洛因買
    賣均約定為對價1,000元，被告及許文正並無將該包海洛因
    贈與林彰暘之意，其2人僅係同意讓林彰暘賒欠1,000元對價
    ，自屬販賣第一級毒品海洛因之犯行無誤。
  2.被告雖以上揭情詞置辯，惟證人林彰暘確有撥打被告所持用
    之門號0000000000號行動電話，與被告約定毒品交易事宜，
    而證人許文正亦於警詢、偵訊時均陳稱：其係幫被告交易毒
    品，毒品非其所有等語（同上警卷第11頁），顯然被告與許
    文正共同販賣海洛因之方式，係由被告取得海洛因，推由許
    文正出面交付海洛因並收取對價。又上開門號0000000000號
    行動電話雖係由被告及許文正共同使用，惟該門號係被告友
    人黃美娟申辦後贈予被告，業經被告供承在卷，足認該門號
    主要持用人仍係被告，僅於許文正適巧在被告住處時，有代
    接電話之情事；復觀諸證人許文正另涉及單獨販賣毒品予陳
    彥楷部分（即本院98年上重訴字第24號判決犯罪事實欄二、
    (二)所載部分），其所持用之行動電話門號皆為0000000000號
    ，顯然許文正亦有其單獨持用之行動電話門號，欲與許文正
    聯絡者，逕撥打許文正持用之該支門號電話即可，此亦經證
    人許文正陳明無誤（原審97年度訴字第3214號卷第37至38頁
    ）。是以，證人林彰暘等人撥打上開門號0000000000號行動
    電話所欲聯絡之對象應係被告無疑。又毒品海洛因之買賣雙
    方，在交易過程中所為販賣、持有或施用海洛因等行為，皆
    為違反毒品危害防制條例之行為，買賣雙方為求己身罪責免
    遭訴追，交易過程皆以隱密而不為外人知悉之方式為之，且
    擇有一定交情或可信賴之人為交易對象，實無可能輕易與不
    熟悉者交易毒品，亦無可能使與毒品交易無關之第三人參與
    毒品交易之過程。查證人林彰暘撥打上開門號0000000000號
    行動電話係欲與被告聯絡購買海洛因事宜，已如前述，而被
    告與林彰暘係自幼相識之好友，反之，林彰暘與許文正則無
    特殊交情，亦經被告陳明在卷，核與證人許文正所述相符（
    同上偵卷第12頁），是在上揭海洛因之交易中，具有相互信
    賴基礎者，乃被告及林彰暘，而許文正與林彰暘則非熟識，
    倘非被告與林彰暘確已達成買賣海洛因之合意，且被告與許
    文正有販賣海洛因之犯意聯絡，被告與林彰暘實無可能使毫
    無關係之許文正介入其二人毒品交易，許文正亦無可能於代
    接被告電話後，即率予出面交付海洛因予林彰暘；從而，堪
    認被告與許文正就上開販賣海洛因之犯行，具有犯意聯絡及
    行為分擔，要屬明確。被告徒以不知情為辯，不足為採。
  3.另證人林彰暘於偵查中固證稱：與許文正為毒品交易2次，
    皆係在交易地點即一手交錢一手交毒品等語（97年度交查字
    第73號卷第58頁），證人許文正於原審另案審理時亦陳稱：
    與林彰暘之交易模式均係一手交錢、一手交貨等語（原審97
    年度訴字第3214號卷第106頁）。惟證人許文正於偵查中、
    原審審理時及證人林彰暘於原審審理時皆證稱：在林彰暘家
    中之該次交易，許文正有收取對價1,000元，在中華電信之
    該次交易，林彰暘則未交付對價予許文正等語（98年度偵字
    第4400號卷第27頁、原審98年8月27日審判筆錄），其二人
    此部分證述互核相符，而皆與其等先前陳述內容相異。此部
    分因除證人林彰暘、許文正前後迥然相異之證述外，別無其
    他證據足證證人林彰暘確有交付1,000元對價予被告或許文
    正，就此部分爰為有利於被告之認定，即認被告迄未收取本
    次販毒對價1,000元。
(三)、被告於97年1月底某日販賣1,000元海洛因予林彰暘部分：
    林彰暘曾於97年1月底某日，撥打電話與被告聯絡後，因被
    告事忙而指示許文正交付海洛因予林彰暘，並相約在林彰暘
    住處交付海洛因之該次交易，於許文正交付海洛因1包後，
    林彰暘即將對價1,000元現金交付予許文正等情，業據證人
    林彰暘、許文正證述在卷（同上警卷第8、28頁、97年度交
    查字第73號卷第43頁、98年度偵字第4400號卷第27頁、原審
    97年度訴字第3214號卷第95至96、105至106頁、原審98年8
    月27日審判筆錄），並有上開通聯紀錄附卷可證。又被告交
    付海洛因予林彰暘，均約定對價為1,000元，且被告與許文
    正就販賣海洛因予林彰暘之行為，均有犯意聯絡及行為分擔
    ，均業據認定如前，足認本次販賣第一級毒品犯行，係被告
    與許文正基於營利意圖而共同為之，被告辯稱其無營利意圖
    ，僅係轉讓海洛因予林彰暘云云，尚無足採。
(四)、被告於97年4月2日上午11時30分許，販賣海洛因予李芳澤部
    分：
  1.李芳澤於97年4月2日撥打被告前揭電話與被告聯絡後，由許
    文正至大新超市交付海洛因予李芳澤，並收取1,000元價金
    （係由李芳澤、廖建寓各出資500元合資購買）等情，業經
    證人李芳澤、廖建寓、許文正證述明確（同上警卷第8、13
    、19頁、97年度偵字第6763號卷第42頁、97年度交查字第73
    號卷第43、65頁、98年度偵字第4400號卷第27至28頁、原審
    97年度訴字第3214號卷第101至102、105至106頁、原審98年
    8月27日審判筆錄），並有門號0000000000號、0000000000
    號之通聯紀錄在卷可佐。且揆諸證人廖建寓證述其購買海洛
    因之情節略以：「李芳澤告訴我要購買毒品，要我出資500
    元，我將500元交給李芳澤，李芳澤就騎機車載我到彰化縣
    北斗鎮○○路大新超市前向綽號『爛縵』之男子（即許文正
    ）購買毒品。」（同上警卷第23頁、97年度偵字第6763號卷
    第42頁、97年度交查字第73號卷第43頁、原審97年度訴字第
    3214號卷第102頁），證人許文正於警詢、偵訊時亦稱：「
    他們（指李芳澤及廖建寓）是打電話給被告，當時我人在被
    告家裡，被告叫我拿去給他們的，也有向他們收1,000元，
    我把1,000元交給被告了。」（97年度偵字第6763號卷第12
    頁、97年度交查字第73號卷第65頁），綜上各節交互以觀，
    足認被告與李芳澤在電話聯絡時已就買賣海洛因之對價達成
    合意，李芳澤方能與廖建寓商議如何分擔該對價，而以每人
    出資500元之方式，合資購買對價為1,000元之海洛因，從而
    ，被告確係以1,000元之對價，販賣海洛因予李芳澤無訛，
    其辯稱係無償轉讓海洛因予李芳澤云云，與卷存事證不符，
    要難採信。
  2.至證人李芳澤於原審審理時另證稱：「（被告在電話中說的
    意思是送你或是要付錢？）他說要給我，我那一天酒醉，我
    想要跟他拿藥，當天我酒醉關係，我不知道是否要交錢。」
    等語，惟證人李芳澤係與證人廖建寓合資購買上揭海洛因，
    倘被告曾向證人李芳澤表示欲無償轉讓海洛因，則證人李芳
    澤逕予收下該包海洛因即可，焉須與證人廖建寓合資？又證
    人李芳澤於警詢、偵查中及原審另案審理時，皆稱係以1,00
    0元對價購買海洛因，至原審98年8月27日審理時始稱：其當
    日酒醉，不知有無約定對價等語，而為與先前歷次證述迥異
    之證詞，顯係為迴護被告，而為避重就輕之詞，礙難採信。
    另證人許文正於原審審理時證稱：其不知被告與李芳澤約定
    內容，向李芳澤收取1,000元後，即自行將1,000元收下等語
    ，核與其之前陳稱收取1,000元後即轉交予被告等語不符，
    且被告係與李芳澤約定1,000元為販賣海洛因之對價，而指
    示許文正將該包海洛因交付予李芳澤等情，業如前述，則證
    人許文正上開於原審有利於被告之證詞，當係刻意迴護被告
    之詞，尚難採信。
(五)、按販賣毒品之所謂販賣行為，須行為人主觀上有營利意圖，
    且客觀上有販入或賣出毒品行為，即足構成，至於實際上是
    否已經獲利，則非所問（最高法院93年度臺上字第1651號判
    決意旨參照）。又販賣海洛因本無一定價格，各次買賣之價
    格，當亦各有差異，隨供需雙方之資力、關係之深淺、需求
    之數量、貨源之充裕與否、販賣者對於資金之需求如何即殷
    切與否，以及政府查緝之態度，進而為各種不同之風險評估
    ，而為機動性之調整，是其價格標準，自非一成不變，且該
    等毒品容易分裝並增減份量，販賣者可由各種「價差」、「
    量差」或「純度差異」謀取利潤，其牟取利潤之方式或有差
    異，然謀圖利益之非法販賣行為目的，則無二致。被告所為
    各次販賣毒品犯行，雖因並未當場查獲販毒事實，且時隔久
    遠，而無從察知其販賣毒品之確實數量，惟毒品危害防制條
    例所處罰之「販賣」毒品罪，所著重者為在主觀上有藉以牟
    利之惡性，及對毒品之擴散具有較有償或無償轉讓行為更嚴
    重之危害性，被告「營利」之意圖係從客觀之社會環境、情
    況及證人、物證等資料，依據證據法則綜合研判認定；且毒
    品海洛因量微價高，依一般社會通念以觀，販賣行為在通常
    情形下均係以牟利為其主要誘因及目的，從而，舉凡有償交
    易，除足反證被告確另基於某種非圖利本意之關係外，通常
    尚難因無法查悉其販入價額作為是否高價賣出之比較，諉無
    營利之意思，而阻卻販賣毒品犯行之追訴。本案被告確有販
    賣海洛因予林彰暘、李芳澤之行為，已經調查屬實，復觀諸
    證人許文正於警詢時陳稱：其代被告交付海洛因予林彰暘、
    李芳澤後，可獲得被告無償提供海洛因施用，被告並會給予
    不等之金錢等語；而海洛因價格高昂，若非被告於販賣海洛
    因予林彰暘、李芳澤之過程中可獲取一定利益，則以一般人
    之經濟能力而言，實無可能僅因許文正代為交付海洛因，即
    提供許文正海洛因及金錢為報酬，再考量社會大眾均知買賣
    毒品係非法行為之客觀社會環境，依據上開積極證據及經驗
    法則綜合判斷，足認被告確係以價差方式牟取販賣毒品之利
    益，被告係意圖營利而為上開各次販賣第一級毒品海洛因之
    行為，要無疑義。
(六)、綜上所述，被告之所辯無非卸飾之詞，不足採信，事證明確
    ，其犯行堪以認定。
二、論罪科刑
(一)、毒品危害防制條例之新舊法比較：
  1.被告於行為後，毒品危害防制條例業已修正，並於98年5 月
    20日公布，同年月22日施行；又法規之制定與法規之修正，
    如有特定生效日之必要者，依中央法規標準法第14條或第20
    條第2項準用第14條之規定，應分別特定其施行日期。法規
    制定或前次修正基於特殊因素所特定之施行日期，並不適用
    於日後修正或再次修正之條文。又法律之制定或修正，若未
    明定施行日期者，中央法規標準法雖未規定應自何時生效，
    然法律既經制定或修正並經總統公布，自應依一般原則，自
    公布日起算至第3日發生效力。至於92年7月9日修正公布之
    毒品危害防制條例第36條規定：「本條例自公布後六個月施
    行。」其立法理由係謂：「(1)依修正草案第2條第3項規定，
    法務部需會同衛生署成立審議委員會每3個月定期檢討調整
    毒品之分級及品項，而本次新增第四級毒品，有需要在新法
    施行前先經該審議會檢討後再調整公布，爰預留6個月緩衝
    期，以利處理。(2)依本條例新修正之規定，有必要再訂定相
    關子法及修正相關法規，以配合本條例之施行，故亦有需要
    預留適當緩衝期，以利訂頒相關子法及相關法規之配合修正
    。」故該條規定，顯係因應該次修正之需，始預留適當之緩
    衝期。而本次之修正並未定有施行日期之特別規定，且亦未
    明示係基於何特殊因素而修正，自不能適用92年7月9日修正
    公布之毒品危害防制條例第36條自公布後6個月施行之規定
    （司法院98年6月29日院台廳刑一字第0980014643號函參照
    ）。
  2.又按比較新舊法時，應就罪刑有關之一切情形，比較其全部
    之結果，而為整個之適用，不能割裂而分別適用有利益之條
    文（最高法院27年上字第2615號判例參照）。而最高法院95
    年5月23日刑事庭第8次會議決議，關於法律變更之比較適用
    原則，於比較時應就罪刑有關之共犯、未遂犯、想像競合犯
    、牽連犯、連續犯、結合犯，以及累犯加重、自首減輕暨其
    他法定加減原因（如身分加減）與加減比例等一切情形，本
    於統一性及整體性原則，綜其全部罪刑之結果而為比較。本
    件經比較如下：
    (1)修正前毒品危害防制條例第4條第1項之規定為：「製造、
      運輸、販賣第一級毒品者，處死刑或無期徒刑；處無期徒
      刑者，得併科新臺幣1千萬元以下罰金。」修正後之規定
      為：「製造、運輸、販賣第一級毒品者，處死刑或無期徒
      刑；處無期徒刑者，得併科新臺幣2千萬元以下罰金」，
      經比較新舊法之結果，以修正前之規定較有利於被告。
    (2)供出毒品來源因而破獲部分：修正前毒品危害防制條例第
      17 條規定：「犯第4條第1項至第4項、第5條第1項至第4
      項前段、第6條第1項至第4項、第7條第1項至第4項、第8
      條第1項至第4項、第10條或第11條第1項、第2項之罪，供
      出毒品來源，因而破獲者，得減輕其刑。」修正後毒品危
      害防治條例第17條第1項則規定：「犯第4條至第8條、第
      10條或第11條之罪，供出毒品來源，因而查獲其他正犯或
      共犯者，減輕或免除其刑。」比較上述修正前、後之毒品
      危害防制條例相關條文，就供出毒品來源因而查獲者，法
      律效果由「得減輕其刑」修正為「減輕或免除其刑」，修
      正後該條規定顯然對於被告較為有利。
    (3)綜上，依刑法第2條第1項之規定綜其全部罪刑新舊法比較
      之結果，修正後之法律規定較修正前之規定有利於被告，
      依刑法第2條第1項但書之規定，應適用裁判時法即修正後
      之毒品危害防制條例相關規定論處。
(二)、查海洛因係毒品危害防制條例第2條第2項第1款所定之第一
    級毒品，不得非法持有、販賣。核被告前後3次所為，均係
    犯修正後毒品危害防制條例第4條第1項之販賣第一級毒品罪
    。被告各次販賣海洛因而持有海洛因之低度行為，為其販賣
    海洛因之高度行為所吸收，不另論罪。被告與許文正間，有
    犯意聯絡及行為分擔，為共同正犯。
(三)、被告前因施用毒品案件，經臺灣彰化地方法院以90年度訴字
    第933號判決處有期徒刑10月、10月，應執行有期徒刑1年6
    月確定；又因施用毒品案件，經臺灣彰化地方法院以92年度
    訴字第976號判決處有期徒刑1年、5月，應執行有期徒刑1
    年4月確定；再因違反槍砲彈藥刀械管制條例案件，經臺灣
    彰化地方法院以93年度斗簡字第13號判決處有期徒刑6月確
    定，後二案並經定應執行刑為有期徒刑1年9月確定，均經送
    監執行，於民國95年7月3日縮短刑期假釋出監付保護管束，
    嗣經撤銷假釋，於96年2月5日入監執行殘刑有期徒刑3月又
    23日，而於96年5月27日執行完畢，有臺灣高等法院被告前
    案紀錄表可稽，其於有期徒刑執行完畢後，5年內故意再犯
    本案最重本刑為有期徒刑以上之各罪，均為累犯，除販賣第
    一級毒品罪法定本刑為死刑、無期徒刑部分依法不得加重外
    ，應依刑法第47條第1項規定，各加重其刑。
(四)、查被告於97年6月9日偵查中，即供稱毒品海洛因及甲基安非
    他命來源係向綽號「阿堂」之許天寶所購買，檢察官因此簽
    分偵辦追查許天寶販毒犯行，將之查緝到案，並因而查獲許
    天寶所涉販賣第一、二級毒品犯行，復經提起公訴，業由臺
    灣彰化地方法院於98年11月23日以98年度訴字第179號判處
    應執行無期徒刑，此有臺灣彰化地方法院檢察署98年7月31
    日彰檢文宇97偵6271字第32144號函（原審卷第124頁）、上
    開98年度訴字第179號判決查詢資料在卷可參，足見被告確
    有供出毒品來源，因而查獲其他正犯即許天寶之情事，自應
    依修正後毒品危害防制條例第17條第1項規定，就其所犯上
    開各罪減輕其刑。復按所請「供出毒品來源，因而查獲其他
    正犯或共犯者」，係指被告供出毒品來源之有關資料，諸如
    前手之姓名、年籍、住居所、或其他足資辨別之特徵等，使
    調查或偵查犯罪之公務員因而對之發動調查或偵查並查獲者
    ，即足適之。本件被告確因供出其毒品來源為許天寶，許天
    寶並因而被查獲，起訴後復經原審予以判處罪刑，已如上述
    ，自應依修正後毒品危害防制條例第17條第1項之規定減輕
    其刑。雖被告於許天寶所涉案件原審審理時到庭為迴護許天
    寶之證述，惟或因忌憚許天寶在庭，抑或因其他因素，致其
    為與之前相異之證述，然許天寶既經查獲、起訴及判刑，則
    被告應仍得依上開規定減輕其刑。至被告於原審審理時供前
    具結，而就案情有重要關係之事項虛偽陳述，則係其是否涉
    犯偽證罪之另一問題。
(五)、按犯罪之情狀顯可憫恕，認科以最低刑度仍嫌過重者，得酌
    量減輕其刑，刑法第59條定有明文。所謂「顯可憫恕」，係
    指被告之犯行有情輕法重之情，客觀上足以引起一般人同情
    ，處以法定最低刑度仍失之過苛，尚堪憫恕之情形而言。本
    件被告所犯修正後毒品危害防制條例第4條第1項販賣第一級
    毒品罪之法定本刑為死刑或無期徒刑。而因被告有供出毒品
    來源並因而查獲正犯許天寶，故得依修正後毒品危害防制條
    例第17條第1項之規定減輕其刑。惟死刑減輕者，為無期徒
    刑；無期徒刑減輕者，為20年以下15年以上有期徒刑，刑法
    第64條第2項、第65條定有明文，則本件被告各次販賣海洛
    因之犯行縱依修正後毒品危害防制條例第17條第1項之規定
    減輕其刑後，其最低刑度仍為15年以上有期徒刑。本院審酌
    被告本案販賣海洛因之對象僅2人，販賣海洛因之實際所得
    亦僅2,000元，犯罪之情狀尚屬輕微，復因其供出毒品來源
    而查獲許天寶，犯後態度尚屬良好，則縱予以各量處有期徒
    刑15年，仍屬過重，有情輕法重之情形，客觀上足以引起一
    般人同情，爰仍依刑法第59條之規定酌量減輕其刑。又毒品
    危害防制條例第17條第1項之立法目的，在於為有效破獲上
    游之製造、販賣、運輸毒品組織，鼓勵毒販供出毒品來源之
    上手，有效推展斷絕供給之緝毒工作，故而寬免供出並查獲
    毒品來源者之刑責。是有供出毒品來源並因而查獲其他正犯
    或共犯者，其整體犯罪情狀較諸未供出毒品來源者更屬輕微
    ，然於其他與被告上開販賣情節相類似之個案中，在無法定
    應減輕其刑之事由存在時（即無供出毒品來源並因而查獲其
    他共犯或正犯、於偵查及審判中均自白等事由），其法定最
    低刑度即為無期徒刑，原即有情輕法重而堪憫恕之情形，尚
    得依刑法第59條之規定酌量減輕其刑，而於本案倘若因被告
    供出毒品來源因而查獲其他正犯而減輕其刑後，反謂其減輕
    其刑後已無情輕法重之情形，而不得再依刑法第59條之規定
    減輕其刑，輕重之間顯失平衡，亦與上開毒品危害防制條例
    第17條第1項之立法目的有違，故本院仍依刑法第59條之規
    定酌量減輕被告之刑；並均依法先加重（法定本刑為死刑、
    無期徒刑部分除外）後遞減輕其刑。
(六)、被告前後3次犯行，犯意各別，行為互殊，應予分論併罰。
三、原審予以論罪科刑，固非無見，惟查：(一)被告係與許文正共
    同為本案3次販賣海洛因之犯行，自應依刑法第28條之規定
    ，論以共同正犯。惟原判決之附表所示主文雖有諭知「共同
    」，然理由欄漏未敘明被告與許文正間有共同正犯之關係，
    據上論斷欄亦未引用刑法第28條之規定，尚有違誤。(二)刑法
    第59條所規定之酌量減輕其刑，係裁判上之減輕，必以犯罪
    之情狀顯可憫恕，認為科以最低度刑仍嫌過重者，始有其適
    用。如別有法定減輕之事由者，應優先適用法定減輕事由減
    輕其刑後，猶嫌過重時，方得為之（最高法院98年度台上字
    第6342號判決參照），乃原判決竟先適用刑法第59條減輕其
    刑後，再援引修正後毒品危害防制條例第17條第1項之規定
    ，遞減其刑，亦有未合。被告上訴意旨仍執陳詞否認犯罪，
    並無理由；另檢察官上訴意旨略謂：(一)被告雖供出其毒品來
    源為許天寶，並因而查獲，惟其於原審另案審理許天寶所涉
    販賣第一級毒品之案件時，經具結後以證人地位作證，卻翻
    異前詞證述許天寶非其上游毒販，故原審依修正後毒品危害
    防制條例第17條第1項之規定予以減輕其刑，於法尚有未合
    。(二)刑法第59條之酌量減輕其刑，必於犯罪之情狀，在客觀
    上足以引起一般同情，認為即予宣告法定低度刑期，猶嫌過
    重者，始有其適用。而現行毒品危害防制條例第4條之罪刑
    是否過重，乃立法裁量之問題，並非職司裁判之司法體系人
    員所能批判，是原審適用刑法第59條規定，判處被告應執行
    有期徒刑12年，尚嫌過輕等語。惟查被告業已供出毒品來源
    並因而查獲正犯許天寶，許天寶並經起訴及判處罪刑，被告
    應依修正後毒品危害防制條例第17條第1項之規定減輕其刑
    ；及被告之本案犯罪情狀，於依修正後毒品危害防制條例第
    17 條第1項之規定減輕其刑後，仍有情輕法重而堪憫恕之情
    狀，均詳如前述，故檢察官之上訴亦為無理由。然原判決既
    有上開可議之處，即屬無可維持，自應由本院予以撤銷改判
    。爰審酌被告前有施用毒品前科，復鋌而走險從事販毒交易
    ，明知海洛因為第一級毒品，施用後容易成癮，對施用者身
    心造成傷害，且多有施用致死之案例，而因其成癮性，常使
    施用者經濟地位發生實質改變而處於劣勢，容易造成家庭破
    裂、戕害國力，為國家嚴格查禁之違禁物，卻仍不顧其販賣
    對象可能面臨之困境，加以販賣，其販賣行為助長毒品流通
    ，致生危害於社會甚鉅，暨考量其犯罪之目的、動機、手段
    、其品行及智識程度，及其犯罪後之態度等一切情狀，分別
    量處如附表主文欄所示之刑，並定其應執行之刑。扣案之行
    動電話1支（含門號0000000000號SIM卡1張，扣押於本院98
    年度上訴字第1600號一案中），係被告所有之物，並供與共
    犯許文正共同聯繫販賣毒品海洛因事宜，該行動電話門號雖
    係被告友人黃美娟所申辦，惟黃美娟於申辦該門號後，即將
    之贈予被告使用等情，業據被告自承在卷，並有手機號碼基
    本資料1紙可稽（原審卷第90頁），足認上開SIM卡亦為被告
    所有之物，均應依毒品危害防制條例第19條第1項之規定宣
    告沒收。另按犯毒品危害防制條例第4條之罪者，其因犯罪
    所得之財物應予沒收，如全部或一部不能沒收時，追徵其價
    額或以其財產抵償之，毒品危害防制條例第19條第1項定有
    明文。此所謂「其因犯罪所得之財物」，係以實際所得者為
    限，苟無所得或尚未取得者，即無從為沒收、追徵或以財產
    抵償之諭知（最高法院96年度臺上字第2331號判決可資參照
    ）。被告與共犯許文正犯如事實欄一、(二)(三)所示之販賣海洛
    因犯行，已取得該2次販賣海洛因之對價各1,000元，自應依
    毒品危害防制條例第19條第1項之規定諭知連帶沒收，如全
    部或一部不能沒收時，以其等財產連帶抵償之；至如事實欄
    一、(一)所示之販賣海洛因犯行，林彰暘既係賒欠而未交付對
    價1,000元，揆諸上開判決意旨，即無從為沒收、追徵或以
    財產抵償之諭知。另被告於97年5月30日下午2時40分許，雖
    經警查扣海洛因1包（淨重1.81公克），惟本案被告販賣海
    洛因之犯罪時間係於97年1月上旬某日、97年1月下旬某日及
    97 年4月2日，與該包海洛因被查扣之時間均有相當差距，
    實難認該包海洛因與被告上開販賣海洛因犯行有直接關聯，
    自無從為沒收之諭知，併此敘明。
據上論結，應依刑事訴訟法第369條第1項前段、第364條、第299
條第1項前段，修正後毒品危害防制條例第4條第1項、第17條第1
項、第19條第1項，刑法第2條第1項後段、第11條、第28條、第
47條第1項、第59條、第51條第5款，判決如主文。
本案經檢察官甲○○到庭執行職務。
中    華    民    國    98    年    12    月    31    日
            刑事第八庭  審判長法  官  羅  得  村
                              法  官  劉  榮  服
                              法  官  簡  源  希
以上正本證明與原本無異。
如不服本判決應於收受送達後十日內向本院提出上訴書狀，其未
敘述上訴之理由者，並得於提起上訴後十日內向本院補提理由書
（均須按他造當事人之人數附繕本）「切勿逕送上級法院」。
                              書記官  陳  俞  豪
中    華    民    國    98    年    12    月    31    日
附錄論罪科刑法條：
修正後毒品危害防制條例第4條第1項
製造、運輸、販賣第一級毒品者，處死刑或無期徒刑；處無期徒
刑者，得併科新臺幣2千萬元以下罰金。
【附表】
┌──┬───────┬────┬─────────────────┐
│編號│  犯罪事實    │所犯罪名│    主   文（處刑）               │
├──┼───────┼────┼─────────────────┤
│一  │如事實欄一、(一)│販賣第一│丙○○共同販賣第一級毒品，累犯，處│
│    │之犯罪事實    │級毒品罪│有期徒刑拾年。扣案之行動電話壹支（│
│    │              │        │含門號0000000000號SIM卡壹張），沒 │
│    │              │        │收。                              │
├──┼───────┼────┼─────────────────┤
│二  │如事實欄一、(二)│販賣第一│丙○○共同販賣第一級毒品，累犯，處│
│    │之犯罪事實    │級毒品罪│有期徒刑拾年。扣案之行動電話壹支（│
│    │              │        │含門號0000000000號SIM卡壹張），沒 │
│    │              │        │收；販賣第一級毒品之所得新臺幣壹仟│
│    │              │        │元，與許文正連帶沒收，如全部或一部│
│    │              │        │不能沒收時，以其等財產連帶抵償之。│
├──┼───────┼────┼─────────────────┤
│三  │如事實欄一、(三)│販賣第一│丙○○共同販賣第一級毒品，累犯，處│
│    │之犯罪事實    │級毒品罪│有期徒刑拾年。扣案之行動電話壹支（│
│    │              │        │含門號0000000000號SIM卡壹張），沒 │
│    │              │        │收；販賣第一級毒品之所得新臺幣壹仟│
│    │              │        │元，與許文正連帶沒收，如全部或一部│
│    │              │        │不能沒收時，以其等財產連帶抵償之。│
└──┴───────┴────┴─────────────────┘


司法院資訊處製作；財團法人民間司法改革基金會備份。
